最高法院刑事判決　　　　　　九十四年度台上字第三五四三號
　　上 訴 人　甲○○
　　　　　　　　　　　（另案在台灣屏東戒治所強制戒治中）
　　　　　　　乙○○
　　　　　　　　　　　在押）.
上列上訴人等因違反毒品危害防制條例案件，不服台灣高等法院
高雄分院中華民國九十四年四月二十二日第二審判決（九十四年
度上訴字第一七四號，起訴案號：台灣高雄地方法院檢察署九十
三年度偵字第一五四二三、一六○七七號），提起上訴，本院判
決如下：
    主  文
原判決撤銷，發回台灣高等法院高雄分院。
    理  由
本件原判決認定上訴人甲○○與綽號「阿呆」之姓名不詳成年男
子、葉怡晨（未據起訴），於民國九十三年七月二十日前後，在
高雄市○○路、中華路口之「錢櫃KTV 」，商議由甲○○帶人前
往泰國，以吞食同屬管制進出口物品之第一級毒品海洛因（下稱
海洛因），走私進口至台灣之方式運輸毒品，約定由「阿呆」提
供甲○○帶另外五人前往泰國運輸毒品期間之旅費、娛樂費用新
台幣（下同）十一萬元，及另外支付甲○○以每帶一個人代價二
萬元之酬勞，如甲○○亦有夾帶海洛因返台，則另再給予十萬元
，並告知在泰國將有人接洽，返台後亦有人主動與之聯絡；葉怡
晨旋於同年七月二十七日前二、三天，在高雄市○○路、六合路
口，代「阿呆」轉交十一萬元予甲○○，作為甲○○帶人前往泰
國期間之旅費、娛樂費用。另綽號「小安」之不詳姓名成年男子
，亦受「阿呆」之邀約，以前往泰國並攜帶海洛因回台灣，即可
獲得七萬元酬勞，「小安」則以前往泰國攜帶物品回台可賺得三
萬元為由轉而邀約胡其良，胡其良再以相同之理由邀約上訴人乙
○○。甲○○遂與「小安」、胡其良、乙○○及另外二名姓名年
齡不詳之成年男子，於同年七月二十七日下午在高雄小港國際機
場會合，並於同日下午三時二十五分，搭乘中華航空公司CI-647
號班機出境，前往泰國曼谷，住宿在曼谷某飯店，當地之食宿、
娛樂等費用，均由甲○○自上開十一萬元中支付。嗣於同月三十
日上午，甲○○、乙○○、胡其良、「小安」等人自曼谷搭機前
往泰北，住宿在某不知名之飯店後，即有綽號「小哥」之華裔成
年男子，於翌日（三十一日）中午，攜帶以塑膠膜包裝之海洛因
九十七粒，至甲○○、乙○○、胡其良下榻之飯店房間內，交予
甲○○，告知該物為海洛因，囑甲○○等三人以開水吞食，乙○
○吞下其中三十六粒海洛因，惟胡其良因無法吞下而作罷，甲○
○見狀，遂將其餘之六十一粒海洛因全數吞下；三人隨即於同日
（三十一日）下午自泰北搭機至曼谷，再於同日下午七時五十分
搭乘中華航空公司CI-648號班機自曼谷返回台灣，而於同日下午
十一時十分許抵達高雄小港國際機場，將管制物品海洛因私運來
台得逞。嗣於同日下午十一時五十分許，通過機場入境檢查室時
，為檢警單位查獲，扣得海洛因九十七粒（驗後合計淨重三三五
點八八公克，純質淨重二四八點五九公克，空包裝重一五二點○
一公克）等情。因而撤銷第一審之不當判決，改判仍論處其共同
運輸第一級毒品罪刑。固非無見。惟查：(一)毒品危害防制條例第
十九條第一項關於沒收之規定，係採義務沒收主義。故凡犯同條
例第四條至第九條、第十二條、第十三條或第十四條第一項、第
二項之罪者，其供犯罪所用之物或因犯罪所得之財物，均應諭知
沒收，法院無審酌之餘地。而毒品之外包裝有防止毒品裸露、逸
出及潮濕之功用，並便於攜帶及運輸，其係供運輸毒品所用之物
，至為顯然。依卷附之法務部調查局鑑定通知書所載，上訴人運
輸之海洛因共九十七粒（驗後合計淨重三三五點八八公克，空包
裝重一五二點○一公克），有該局鑑定通知書及覆函可稽（九十
三年度偵字第一五四二三號卷第一六、一七頁，第一審卷第三五
、三六頁）。扣案之海洛因空包裝九十七粒，係供上訴人運輸毒
品犯罪所用之物，依毒品危害防制條例第十九條第一項規定，如
屬於犯人所有，即應義務宣告沒收，法院並無斟酌之餘地。然原
判決對於該九十七粒海洛因之空包裝部分（即透明之塑膠膜包裝
袋九十七個，重一五二點○一公克）卻認定：「雖經鑑定機關就
其與毒品海洛因分別鑑析重量，有上開法務部調查局鑑定通知書
可憑，惟本件扣案海洛因為粉末狀，自需用其他物品盛裝，而此
種供盛裝用之物品，應非毒品危害防制條例第十九條第一項所欲
規範之供運輸毒品所用之物，則本件塑膠膜包裝袋自不再另依毒
品危害防制條例第十九條第一項宣告沒收」等語為由，而未予沒
收，顯有判決適用法則不當之違法。(二)有罪判決書之事實一欄，
為適用法令之準據，法院應將依職權認定與論罪科刑有關之事實
，翔實記載，然後於理由內逐一說明其憑以認定之證據，並使事
實認定與理由說明，互相適合，方為合法。倘若事實認定與理由
說明，不相一致，或主文、事實、理由之記載，前後齟齬，按諸
刑事訴訟法第三百七十九條第十四款後段規定，均屬判決理由矛
盾之當然違背法令。又毒品危害防制條例第十九條第一項規定犯
同條例第四條至第九條、第十二條、第十三條或第十四條第一項
、第二項之罪者，其因犯罪所得之財物，均沒收之，固係採強制
沒收主義，然以該犯罪所得之物尚未費失，仍屬存在者為限。原
判決事實記載：「由綽號『阿呆』負責提供甲○○帶另外五人前
往泰國運輸毒品期間之旅費、娛樂費用十一萬元……葉怡晨旋則
於九十三年七月二十七日前二、三天，在高雄市○○路、六合路
口，代『阿呆』轉交十一萬元予甲○○，作為甲○○帶人前往泰
國期間之旅費、娛樂費用……甲○○、『小安』、胡其良、乙○
○及另二名姓名年齡不詳之成年男子，乃於九十三年七月二十七
日下午三時二十五分，搭乘中華航空公司CI-647號班機出境，前
往泰國曼谷，住宿在曼谷某飯店，在當地之食宿、娛樂等費用，
均由甲○○自上開十一萬元中支付」等語。似認綽號「阿呆」提
供予甲○○前往泰國運輸毒品之旅費、娛樂費用十一萬元，已部
分花費殆盡。然原判決嗣又於理由內論述：「未扣案十一萬元，
為被告甲○○、乙○○共犯本件運輸第一級毒品犯罪所得之財物
，爰依同條例第十九條第一項宣告連帶沒收，如全部或一部不能
沒收，以其二人財產抵償之」等語。並於主文諭知：「未扣案新
台幣十一萬元連帶沒收，如全部或一部不能沒收，以其等財產抵
償之」。則其判決主文、事實、理由之記載，前後齟齬，復有判
決理由矛盾之當然違背法令。以上為上訴意旨所指摘及本院得依
職權調查之事項，應認原判決有發回更審之原因。
據上論結，應依刑事訴訟法第三百九十七條、第四百零一條，判
決如主文。
中　　華　　民　　國　九十四　年　　七　　月　　七　　日
                      最高法院刑事第三庭
                          審判長法官  紀　俊　乾
                                法官  黃　正　興
                                法官  劉　介　民
                                法官  陳　東　誥
                                法官  孫　增　同
      本件正本證明與原本無異
                                      書  記  官
中　　華　　民　　國　九十四　年　　七　　月　 十一 　日
                                                      Ｔ
